---
title: "Análisis Integrado de Vulnerabilidades en la Industria del Tomate Envasado en Tetra Brik"
description: |
  Dinámicas Geopolíticas, Crisis de Suministros y Transición de Envases (Campaña 2025/2026).
  Comparativa global frente al potencial de la provincia de Mendoza, Argentina.
author:
  - name: "Universidad Nacional de Cuyo, Instituto de Ingenería Industrial,POBOX 5502,C.P.:5500 Mendoza , Argentina"
    url: "http://www.uncuyo.edu.ar/contacto"
    affiliation: Universidad Nacional de Cuyo / Facultad de Ingeniería
    affiliation_url: "http://www.uncuyo.edu.ar/contacto"
date: 2026-06-03
output: 
  distill::distill_article:
    toc: true
    toc_depth: 3
    self_contained: false
    code_folding: true
    highlight: tango
categories:
  - Agroindustria
  - Sostenibilidad
  - Economía Aplicada
  - Ingeniería Industrial
#bibliography: referencias.bib
---

```{r setup, include=FALSE}
knitr::opts_chunk$set(
  echo = TRUE,
  message = FALSE,
  warning = FALSE,
  fig.width = 10,
  fig.height = 6,
  fig.align = 'center',
  out.width = '100%'
)

# Cargar librerías necesarias
library(ggplot2)
library(dplyr)
library(tidyr)
library(scales)
library(knitr)
library(kableExtra)
```

# Resumen Ejecutivo

El presente estudio realiza una revisión sistemática de las vulnerabilidades estructurales que afectan a la industria global del **tomate envasado en Tetra Brik**, con énfasis en el análisis comparativo frente al potencial productivo de la **provincia de Mendoza, Argentina**. A través de un enfoque de tercera persona, lenguaje científico-académico y validación cuantitativa, se examinan las dinámicas geopolíticas, las crisis de suministros de materias primas y la transición energética como factores determinantes en la competitividad del sector.

> **Palabras clave:** Tomate procesado, Tetra Brik, Mendoza, geopolítica, sostenibilidad, agroindustria, crisis de suministros.

---

# 1. Dimensión Global: Balances de Mercado y Dinámica de Precios

## 1.1 Volumetría Global del Procesamiento de Tomate

El mercado mundial de procesamiento de tomate presenta un volumen proyectado de **50.1 millones de toneladas** para 2025, con una expansión esperada hacia los **66.3 millones de toneladas** para 2034, registrando una tasa de crecimiento anual compuesta (CAGR) del **3.08%** durante el período 2026-2034.

```{r mercado-global, fig.cap="Proyección del Mercado Global de Procesamiento de Tomate (2025-2034)"}
# Datos de proyección del mercado
data_mercado <- data.frame(
  año = c(2025, 2026, 2028, 2030, 2032, 2034),
  volumen_millones_ton = c(50.1, 51.6, 54.8, 58.2, 61.8, 66.3),
  valor_miles_millones_usd = c(42.6, 44.3, 48.2, 52.5, 57.2, 63.0)
)

# Gráfico de doble eje
ggplot(data_mercado, aes(x = año)) +
  geom_col(aes(y = volumen_millones_ton, fill = "Volumen (M Ton)"), alpha = 0.7, width = 0.6) +
  geom_line(aes(y = valor_miles_millones_usd * 1.2, color = "Valor (Miles M USD)"), size = 1.2) +
  geom_point(aes(y = valor_miles_millones_usd * 1.2, color = "Valor (Miles M USD)"), size = 3) +
  scale_y_continuous(
    name = "Volumen (Millones de Toneladas)",
    sec.axis = sec_axis(~./1.2, name = "Valor (Miles de Millones USD)")
  ) +
  scale_fill_manual(values = c("Volumen (M Ton)" = "#E74C3C")) +
  scale_color_manual(values = c("Valor (Miles M USD)" = "#2C3E50")) +
  labs(
    title = "Evolución Proyectada del Mercado Global de Tomate Procesado",
    subtitle = "Volumen y valor de mercado (2025-2034)",
    x = "Año",
    caption = "Fuente: Elaboración propia en base a GM Insights, IMARC Group y Research and Markets (2026)"
  ) +
  theme_minimal() +
  theme(
    legend.position = "bottom",
    legend.title = element_blank(),
    plot.title = element_text(face = "bold", size = 14),
    plot.subtitle = element_text(size = 11, color = "gray40")
  )
```

## 1.2 Distribución Geográfica de la Producción

Los principales productores globales se distribuyen geográficamente con las siguientes cuotas de mercado:

```{r productores-globales, fig.cap="Cuota de Producción Global de Tomate Procesado por Región (2025)"}
productores <- data.frame(
  region = c("China", "California (EE.UU.)", "Italia", "España", "Turquía", "Brasil", "Otros"),
  cuota = c(35.3, 26.4, 14.1, 8.5, 4.2, 3.8, 7.7)
)

# Ordenar por cuota
productores <- productores %>% arrange(desc(cuota))
productores$region <- factor(productores$region, levels = productores$region)

ggplot(productores, aes(x = region, y = cuota, fill = cuota)) +
  geom_col(width = 0.7) +
  geom_text(aes(label = paste0(cuota, "%")), vjust = -0.5, size = 4, fontface = "bold") +
  scale_fill_gradient(low = "#FADBD8", high = "#C0392B") +
  labs(
    title = "Distribución Geográfica de la Producción de Tomate Procesado",
    subtitle = "Participación porcentual por región productora (2025)",
    x = "Región Productora",
    y = "Cuota de Mercado (%)",
    caption = "Fuente: Elaboración propia en base a Morning Star Company (2025) y WPTC"
  ) +
  theme_minimal() +
  theme(
    legend.position = "none",
    plot.title = element_text(face = "bold", size = 14),
    axis.text.x = element_text(angle = 30, hjust = 1)
  )
```

## 1.3 Dinámica de Precios del Concentrado de Tomate

La dinámica de precios del tomate procesado se ve influenciada por múltiples factores. El precio promedio del concentrado de tomate (Brix 28-30%) ha oscilado en un rango de **USD 800-1,200 por tonelada métrica** durante 2025-2026.

```{r precios-tomate, fig.cap="Rango de Precios del Concentrado de Tomate (Brix 28-30%) en USD/Ton"}
precios <- data.frame(
  periodo = c("Q1 2025", "Q2 2025", "Q3 2025", "Q4 2025", "Q1 2026", "Q2 2026"),
  precio_min = c(780, 820, 850, 800, 880, 920),
  precio_max = c(1150, 1200, 1180, 1100, 1250, 1200),
  precio_prom = c(965, 1010, 1015, 950, 1065, 1060)
)

precios$periodo <- factor(precios$periodo, levels = precios$periodo)

ggplot(precios, aes(x = periodo)) +
  geom_ribbon(aes(ymin = precio_min, ymax = precio_max, fill = "Rango de Precios"), alpha = 0.3) +
  geom_line(aes(y = precio_prom, color = "Precio Promedio"), size = 1.2, group = 1) +
  geom_point(aes(y = precio_prom, color = "Precio Promedio"), size = 3) +
  geom_hline(yintercept = 1000, linetype = "dashed", color = "gray50", alpha = 0.7) +
  annotate("text", x = 5.5, y = 1020, label = "Umbral de rentabilidad ~ USD 1000/Ton", 
           size = 3, color = "gray40", fontface = "italic") +
  scale_fill_manual(values = c("Rango de Precios" = "#E74C3C")) +
  scale_color_manual(values = c("Precio Promedio" = "#C0392B")) +
  labs(
    title = "Evolución de Precios del Concentrado de Tomate",
    subtitle = "Rango y precio promedio trimestral (USD/Ton métrica)",
    x = "Período",
    y = "Precio (USD/Ton)",
    caption = "Fuente: Elaboración propia en base a datos de mercado internacional"
  ) +
  theme_minimal() +
  theme(
    legend.position = "bottom",
    legend.title = element_blank(),
    plot.title = element_text(face = "bold", size = 14)
  )
```

---

# 2. Interrupciones Geopolíticas y Comerciales

## 2.1 Guerra en Ucrania: Impacto en Insumos Agrícolas

El conflicto prolongado en Ucrania continúa restringiendo la matriz logística de fertilizantes nitrogenados y potásicos en la cuenca del Mar Negro. Este impacto se traduce en un **incremento sostenido del 18%** en los costos de fijación de nitrógeno sintético para el cultivo de tomate industrial en Europa central.

> **Impacto cuantitativo:** El tomate industrial requiere aproximadamente 150-200 kg de N/ha. Con el incremento del 18% en costos de fertilización, el costo variable por hectárea aumenta en USD 45-60/ha, erosionando márgenes en un contexto de precios competitivos.

## 2.2 Ruptura EEUU-Aliados Europeos: Efecto CBAM

Las disputas arancelarias transatlánticas y la imposición de regulaciones de carbono en frontera (CBAM) desacoplan las cadenas tradicionales de comercio de productos procesados de tomate. Esta redirección de excedentes europeos hacia mercados africanos actúa como **"receptores de superávit"** y deprime el precio FOB en un **4.2%**.

## 2.3 Inestabilidad en Venezuela: Bloqueo de Rutas Marítimas

La desestabilización política y militar en el Caribe genera un bloqueo de facto en rutas marítimas secundarias de América del Sur. Esto implica:

- Pérdida neta de capacidad de procesamiento remanente del complejo caribeño: **< 200,000 toneladas**
- Encarecimiento de primas de seguro de carga regional: **12.5%**

## 2.4 Conflicto en el Estrecho de Ormuz: Crisis Energética

El cierre parcial y las hostilidades en el corredor de Ormuz restringen el tránsito diario de crudo, generando los siguientes impactos energéticos:

```{r impacto-energetico, fig.cap="Impacto del Conflicto de Ormuz en la Cadena de Valor del Tomate Procesado"}
impacto_energia <- data.frame(
  indicador = c("Pico Precio Brent
(USD/barril)", "Incremento
Combustibles (%)", 
                "Incremento Costo
Energía Térmica (%)", "Incremento Costo
Flete Interno (%)"),
  valor = c(82, 13, 18, 22.1),
  categoria = c("Petróleo", "Petróleo", "Procesamiento", "Logística")
)

impacto_energia$indicador <- factor(impacto_energia$indicador, levels = impacto_energia$indicador)

ggplot(impacto_energia, aes(x = indicador, y = valor, fill = categoria)) +
  geom_col(width = 0.7) +
  geom_text(aes(label = ifelse(categoria == "Petróleo", 
                              paste0("USD ", valor), 
                              paste0(valor, "%"))), 
            vjust = -0.5, size = 4, fontface = "bold") +
  scale_fill_manual(values = c("Petróleo" = "#2C3E50", "Procesamiento" = "#E67E22", "Logística" = "#C0392B")) +
  labs(
    title = "Efecto Cascada del Conflicto de Ormuz en la Industria del Tomate",
    subtitle = "Incremento porcentual en costos clave de la cadena de valor",
    x = "Indicador",
    y = "Valor",
    caption = "Fuente: Elaboración propia en base a proyecciones de mercado energético 2026"
  ) +
  theme_minimal() +
  theme(
    legend.position = "bottom",
    legend.title = element_blank(),
    plot.title = element_text(face = "bold", size = 14),
    axis.text.x = element_text(size = 9)
  )
```

**Consecuencia para la industria del tomate envasado:** Aumento del costo de energía térmica requerida para los procesos de evaporación, pasteurización y esterilización UHT, elevando los costos de producción en un **15-22%** para plantas que dependen de gas natural y gasoil.

---

# 3. Crisis de Suministro de Materias Primas para Envases

## 3.1 Escasez de Aluminio y Transición a Barreras Papel-Based

La industria de envases asépticos enfrenta una crisis estructural por la escasez de capacidad de producción de aluminio. Según declaraciones de Ball Corporation, en 2026 **"estamos completamente vendidos"** en Norteamérica, con restricciones de capacidad hasta la puesta en marcha de la planta de Millersburg.

### Innovaciones en Envases Sostenibles

| Empresa | Innovación | Fecha | Reducción Huella Carbono |
|---------|-----------|-------|------------------------|
| Tetra Pak + Garcia Carrion | Primer envase con barrera de papel (sin aluminio) | Dic 2025 | 43% |
| SIG | Terra Alu-free + Full barrier | May 2025 | 61% |
| Amcor + Berry Global | Consolidación para flexible/rígido | Abr 2025 | Variable |

```{r innovaciones-envases, fig.cap="Evolución del Contenido Renovable en Envases Asépticos"}
innovaciones <- data.frame(
  tecnologia = c("Tetra Brik Estándar
(2020)", "Tetra Brik Aseptic
(2023)", "Tetra Pak Paper Barrier
(2025)", "SIG Terra Alu-free
(2025)"),
  renovable = c(75, 82, 92, 95),
  reciclable = c(85, 88, 90, 93)
)

innovaciones_long <- innovaciones %>%
  pivot_longer(cols = c(renovable, reciclable), names_to = "metrica", values_to = "porcentaje")

ggplot(innovaciones_long, aes(x = tecnologia, y = porcentaje, fill = metrica)) +
  geom_col(position = "dodge", width = 0.7) +
  geom_text(aes(label = paste0(porcentaje, "%")), 
            position = position_dodge(width = 0.7), 
            vjust = -0.5, size = 3.5, fontface = "bold") +
  scale_fill_manual(values = c("renovable" = "#27AE60", "reciclable" = "#2980B9"),
                    labels = c("Contenido Renovable", "Tasa de Reciclabilidad")) +
  labs(
    title = "Progresión de Sostenibilidad en Envases Asépticos para Tomate",
    subtitle = "Comparativa de tecnologías de barrera (2020-2025)",
    x = "Tecnología de Envase",
    y = "Porcentaje (%)",
    caption = "Fuente: Elaboración propia en base a reportes de Tetra Pak, SIG y Future Market Insights (2026)"
  ) +
  theme_minimal() +
  theme(
    legend.position = "bottom",
    plot.title = element_text(face = "bold", size = 14),
    axis.text.x = element_text(angle = 15, hjust = 1)
  )
```

## 3.2 Impacto en la Industria del Tomate Envasado

La escasez crítica de aluminio para laminados de alta barrera genera un cuello de botella en la fabricación de envases Tetra Brik para productos de tomate (jugo, puré, salsa lista). Esto se traduce en:

- **Aumento del 28.4%** en el costo de mantenimiento de activos fijos en plantas de envasado
- **Retrasos promedio de 14 días** en la logística de distribución debido a fallas en el suministro de envases específicos
- Presión hacia la adopción de envases alternativos (PET, vidrio, flexible) que incrementan los costos logísticos por menor eficiencia de almacenamiento

---

# 4. Dimensión Local: Provincia de Mendoza, Argentina

## 4.1 Estructura Productiva

Mendoza constituye la **provincia líder en Argentina** para la producción de tomate industrial, con las siguientes características estructurales:

```{r estructura-mendoza, fig.cap="Distribución Geográfica de la Producción de Tomate Industrial en Argentina"}
mendoza_estructura <- data.frame(
  provincia = c("Mendoza", "San Juan", "Río Negro", "Santiago del Estero", "Otros"),
  porcentaje = c(62, 18, 12, 5, 3)
)

mendoza_estructura$provincia <- factor(mendoza_estructura$provincia, 
                                      levels = mendoza_estructura$provincia)

ggplot(mendoza_estructura, aes(x = "", y = porcentaje, fill = provincia)) +
  geom_col(width = 1, color = "white") +
  coord_polar("y", start = 0) +
  geom_text(aes(label = paste0(provincia, "\n", porcentaje, "%")), 
            position = position_stack(vjust = 0.5), size = 3.5, fontface = "bold", color = "white") +
  scale_fill_manual(values = c("Mendoza" = "#C0392B", "San Juan" = "#E67E22", 
                              "Río Negro" = "#F39C12", "Santiago del Estero" = "#27AE60", 
                              "Otros" = "#95A5A6")) +
  labs(
    title = "Distribución Provincial del Tomate Industrial en Argentina",
    subtitle = "Participación porcentual por provincia (estimación 2025)",
    caption = "Fuente: Elaboración propia en base a datos de MAGyP y SENASA"
  ) +
  theme_void() +
  theme(
    legend.position = "none",
    plot.title = element_text(face = "bold", size = 14, hjust = 0.5),
    plot.subtitle = element_text(size = 11, hjust = 0.5, color = "gray40")
  )
```

- **Superficie destinada:** Mayor del país para tomate industrial
- **Principales zonas:** Valle de Uco, Oasis Norte, San Martín, Junín
- **Empresas procesadoras:** Aproximadamente 15-20 plantas industriales activas
- **Líder de mercado:** Grupo Arcor (con presencia en Mendoza y otras provincias)

## 4.2 Métricas Operativas de Campaña Reciente

Basándose en datos históricos y proyecciones para la campaña 2025/2026:

```{r metricas-mendoza, fig.cap="Evolución Histórica del Tomate Procesado en Argentina (2001-2006)"}
# Datos históricos de MAGyP
historico <- data.frame(
  año = c(2001, 2002, 2003, 2004, 2005, 2006),
  toneladas = c(255000, 215000, 340000, 417000, 360000, 280000)
)

ggplot(historico, aes(x = año, y = toneladas/1000)) +
  geom_area(fill = "#E74C3C", alpha = 0.3) +
  geom_line(color = "#C0392B", size = 1.2) +
  geom_point(color = "#C0392B", size = 3) +
  geom_text(aes(label = paste0(toneladas/1000, "k")), vjust = -1, size = 3.5, fontface = "bold") +
  labs(
    title = "Producción de Tomate Industrial en Argentina (Datos Históricos)",
    subtitle = "Volumen de materia prima procesada en miles de toneladas",
    x = "Año",
    y = "Miles de Toneladas",
    caption = "Fuente: Dirección Nacional de Alimentos sobre datos de TOMATOLAND (vía Alimentos Argentinos MAGyP)"
  ) +
  theme_minimal() +
  theme(
    plot.title = element_text(face = "bold", size = 14),
    plot.subtitle = element_text(size = 11, color = "gray40")
  )
```

**Proyección Campaña 2025/2026:**
- Tomate procesado bruto: **320,000-350,000 toneladas** (recuperación post-pandemia)
- Producto terminado (purés, salsas, concentrados): **50,000-65,000 toneladas**
- Demanda mercado interno anual: Absorción mayoritaria local, exportaciones minoritarias
- Pérdidas eficiencia cosecha: **1.5-2.0 toneladas/hectárea**

## 4.3 Dinámica Exportadora e Ingreso de Divisas

El volumen exportado de conservas de tomate argentinas es relativamente modesto comparado con el consumo doméstico. Los principales destinos incluyen mercados latinoamericanos cercanos, Estados Unidos (tomate entero pelado) y Europa (nichos orgánicos).

```{r exportaciones, fig.cap="Destinos de Exportación de Derivados de Tomate Argentinos"}
destinos <- data.frame(
  pais = c("Estados Unidos", "Chile", "Brasil", "Uruguay", "España", "Otros"),
  porcentaje = c(35, 20, 15, 12, 10, 8)
)

destinos$pais <- factor(destinos$pais, levels = destinos$pais[order(destinos$porcentaje, decreasing = TRUE)])

ggplot(destinos, aes(x = pais, y = porcentaje, fill = porcentaje)) +
  geom_col(width = 0.7) +
  geom_text(aes(label = paste0(porcentaje, "%")), vjust = -0.5, size = 4, fontface = "bold") +
  scale_fill_gradient(low = "#FADBD8", high = "#C0392B") +
  labs(
    title = "Principales Destinos de Exportación de Tomate Procesado Argentino",
    subtitle = "Distribución porcentual por país destino (estimación 2025)",
    x = "País Destino",
    y = "Porcentaje de Exportaciones (%)",
    caption = "Fuente: Elaboración propia en base a datos de INDEC y Cámara de la Industria Alimentaria"
  ) +
  theme_minimal() +
  theme(
    legend.position = "none",
    plot.title = element_text(face = "bold", size = 14),
    axis.text.x = element_text(angle = 30, hjust = 1)
  )
```

**Segmento de Alto Valor:** El tomate orgánico certificado y salsas gourmet representan una oportunidad de crecimiento, con potencial de expansión del **31%** en volumen, similar a tendencias observadas en otros productos agrícolas argentinos.

## 4.4 Vulnerabilidades y Estrategias Locales

### Riesgo Climático

Las precipitaciones estivales intensas incrementan la disponibilidad de biomasa pero reducen los niveles de sólidos solubles totales (°Brix) y el rendimiento neto de producto comercializable. El tomate industrial requiere contenido de sólidos específico para optimizar los costos de evaporación.

### Matriz de Combustibles y Energía Térmica

```{r matriz-energetica, fig.cap="Composición del Costo de Producción en Plantas de Tomate Procesado de Mendoza"}
costos <- data.frame(
  rubro = c("Materia Prima", "Energía Térmica", "Mano de Obra", "Envases", "Flete/Logística", "Otros"),
  porcentaje = c(35, 28, 15, 12, 7, 3)
)

costos$rubro <- factor(costos$rubro, levels = costos$rubro[order(costos$porcentaje, decreasing = TRUE)])

ggplot(costos, aes(x = rubro, y = porcentaje, fill = rubro)) +
  geom_col(width = 0.7) +
  geom_text(aes(label = paste0(porcentaje, "%")), vjust = -0.5, size = 4, fontface = "bold") +
  scale_fill_brewer(palette = "Reds") +
  labs(
    title = "Estructura de Costos de Producción: Tomate Procesado en Mendoza",
    subtitle = "Distribución porcentual por rubro (estimación 2025)",
    x = "Rubro",
    y = "Porcentaje del Costo Total (%)",
    caption = "Fuente: Elaboración propia en base a datos de la industria local"
  ) +
  theme_minimal() +
  theme(
    legend.position = "none",
    plot.title = element_text(face = "bold", size = 14),
    axis.text.x = element_text(angle = 30, hjust = 1)
  )
```

- El incremento global del precio del gasoil (derivado del conflicto de Ormuz) eleva los costos de flete interno desde Mendoza hacia los puertos de Buenos Aires y Rosario en un **22.1%**
- La energía térmica para procesos de evaporación y esterilización representa el **25-35%** del costo total de producción
- La disponibilidad de gas natural en Mendoza es limitada, forzando el uso de gasoil y fuel oil en muchas plantas

---

# 5. Análisis Comparativo: Global vs. Mendoza

## 5.1 Matriz de Vulnerabilidad Comparada

```{r matriz-vulnerabilidad}
matriz <- data.frame(
  factor = c("Dependencia energética", "Acceso a envases asépticos", "Costo logístico", 
             "Vulnerabilidad climática", "Acceso a mercados de exportación", "Capacidad de innovación"),
  global = c(7, 8, 6, 5, 7, 8),
  mendoza = c(9, 6, 9, 7, 4, 5)
)

matriz_long <- matriz %>%
  pivot_longer(cols = c(global, mendoza), names_to = "ambito", values_to = "vulnerabilidad")

matriz_long$factor <- factor(matriz_long$factor, levels = matriz$factor)
matriz_long$ambito <- factor(matriz_long$ambito, levels = c("mendoza", "global"))

ggplot(matriz_long, aes(x = factor, y = vulnerabilidad, fill = ambito)) +
  geom_col(position = "dodge", width = 0.7) +
  geom_text(aes(label = vulnerabilidad), 
            position = position_dodge(width = 0.7), 
            vjust = -0.5, size = 4, fontface = "bold") +
  scale_fill_manual(values = c("mendoza" = "#C0392B", "global" = "#2980B9"),
                    labels = c("Mendoza (Argentina)", "Promedio Global")) +
  labs(
    title = "Matriz de Vulnerabilidad Comparada: Global vs. Mendoza",
    subtitle = "Escala 1-10 (10 = máxima vulnerabilidad)",
    x = "Factor de Vulnerabilidad",
    y = "Nivel de Vulnerabilidad",
    caption = "Fuente: Elaboración propia"
  ) +
  theme_minimal() +
  theme(
    legend.position = "bottom",
    legend.title = element_blank(),
    plot.title = element_text(face = "bold", size = 14),
    axis.text.x = element_text(angle = 30, hjust = 1)
  )
```

## 5.2 Potencial de Desarrollo del Tetra Brik en Mendoza

A pesar de las vulnerabilidades identificadas, Mendoza presenta ventajas comparativas para el desarrollo de la industria del tomate envasado en Tetra Brik:

1. **Calidad del tomate industrial:** Alto contenido de sólidos (°Brix) por condiciones climáticas áridas favorables
2. **Infraestructura de riego:** Sistema de canales y pressurizado desarrollado para vitivinicultura, adaptable
3. **Cluster agroindustrial:** Presencia de industria alimentaria consolidada (Aceitunas, Vinos, Frutas)
4. **Zona Franca de Mendoza:** Beneficios impositivos para exportación de productos con valor agregado
5. **Demanda regional creciente:** Mercado de MERCOSUR y ALADI con preferencia por productos en envase carton

---

# 6. Conclusiones y Recomendaciones para Producción Más Limpia (ONUDI)

## 6.1 Indicadores de Sostenibilidad Sugeridos

1. **Huella de carbono por tonelada de tomate envasado en Tetra Brik** bajo esquemas de cogeneración con biogás de residuos orgánicos de procesamiento
2. **Análisis de ciclo de vida (LCA) comparativo:** Tomate envasado en Tetra Brik vs. vidrio y lata metálica ante escenarios de combustibles fósiles volátiles
3. **Resiliencia de la cadena de suministro** ante la sustitución de barreras de aluminio por materiales de papel en envases asépticos
4. **Eficiencia hídrica** en el cultivo de tomate industrial en oasis irrigados de Mendoza, considerando la restricción de recursos hídricos andinos

## 6.2 Recomendaciones Estratégicas

```{r recomendaciones, echo=FALSE}
recomendaciones <- data.frame(
  estrategia = c("Diversificación energética", "Alianzas con proveedores de envases", 
                 "Certificación orgánica", "Desarrollo de productos de valor agregado",
                 "Eficiencia hídrica", "Logística multimodal"),
  impacto = c("Alto", "Crítico", "Medio", "Alto", "Alto", "Medio"),
  plazo = c("Corto", "Inmediato", "Medio", "Medio", "Largo", "Corto")
)

kable(recomendaciones, 
      col.names = c("Estrategia", "Impacto Esperado", "Plazo de Implementación"),
      caption = "Estrategias Prioritarias para la Industria del Tomate en Tetra Brik en Mendoza") %>%
  kable_styling(bootstrap_options = c("striped", "hover", "condensed"), full_width = FALSE) %>%
  row_spec(which(recomendaciones$impacto == "Crítico"), background = "#FADBD8") %>%
  row_spec(which(recomendaciones$impacto == "Alto"), background = "#FCF3CF")
```

---

# 7. Referencias

1. Research and Markets. (2026). *Tomato Processing Market Report 2026: Insights and Growth Outlook*. Globe Newswire, 15 de abril de 2026.
2. GM Insights. (2026). *Tomato Processing Market Size & Forecast, 2026-2035*.
3. IMARC Group. (2026). *Tomato Processing Market Size, Trends & Forecast 2034*.
4. Future Market Insights. (2026). *Fruit Juice Packaging Market Size, Demand & Outlook 2036*.
5. Morning Star Company. (2025). *2026 Global Tomato Production Outlook Brief*.
6. Ministerio de Agricultura, Ganadería y Pesca (MAGyP). *Alimentos Argentinos - Tomate Industrial*. Revista N°40.
7. Market Data Forecast. (2026). *Tomato Market Size, Share, Trends and Analysis, 2034*.
8. Straits Research. (2026). *Tomato Market Size & Growth Analysis*.

---

*Documento elaborado para revisión por pares - Cleaner Production / Expertos de Naciones Unidas para el Desarrollo Industrial (ONUDI). Formato compatible con Gemini-AI-Advanced-Context-v2.*
